【裁判字號】    98,消債抗,27
【裁判日期】    980915
【裁判案由】    更生事件之抗告
【裁判全文】
臺灣臺南地方法院民事裁定            98年度消債抗字第27號
抗  告  人  乙○○
上列抗告人因消費者債務清理事件聲請更生，對於中華民國97年
12月31日本院97年度消債更字第772號裁定提起抗告，本院裁定
如下：
    主  文
抗告駁回。
抗告程序費用新臺幣壹仟元由抗告人負擔。
    理  由
一、本件抗告意旨略以：
    (一)原審採用綜合所得稅之免稅額，並用以計算抗告人所需支
      出之扶養費用，應有違誤。所得稅法中，除有免稅額外，
      尚有保險費、醫藥費、災害損失、自用住宅購屋借款利息
      、房屋租金支出、殘障、教育費等扣除額。原審既引用該
      免稅額，是否意謂抗告人亦可全盤引用？則行政院主計處
      所統計公告之每人每月最低生活費用，即屬無稽之用。原
      審採計方式顯然未能考量消費者債務清理條例之立法宗旨
      ，且有棄置相關主管機關統計數據之嫌，要難達到穩定社
      會之發展。抗告人如依行政院主計處公告臺灣省97年度每
      人每月最低生活費用新臺幣（下同） 9,829元計算之，以
      原審認定抗告人平均每月收入約23,511元，扣除抗告人自
      身之生活費用9,829 元及受抗告人扶養子女丙○○、丁○○之扶養費用9,829元，僅餘3,853元，抗告人確已難履行
      萬泰商業銀行股份有限公司（以下簡稱萬泰銀行）所提出
      每月應繳5,000元之協商金額。
    (二)萬泰銀行所提出之償還期限達 280期，令抗告人有「永不
      得翻身」之念頭。該銀行所提23餘年之清償期間實在太過
      漫長，期間可能發生之變化太大。抗告人之父母隨著時間
      而年老，非但不能給予抗告人資助，可能產生病痛或無收
      入來源，需抗告人反哺照顧。民國97年 5月間抗告人之胞
      兄己○○發生意外身故，更令抗告人害怕變數。抗告人 2
      名子女亦會隨著時間成長，所需支出之教育費用相對加重
      。抗告人之長子丙○○體弱多病，經常入住醫院住院診療
      。又抗告人之配偶甲○○自身積欠銀行 300多萬元，已是
      自顧不暇等等。抗告人考量上開種種因素，因而不敢貿然
      應允萬泰銀行所提出之協商條件。協商當時亦曾請求該銀
      行給予抗告人考慮之時間，豈料隔幾天即接獲萬泰銀行寄
      來之前置協商不成立通知書，此實非抗告人圖謀減免債務
      並有違債權契約之誠信原則。
    (三)原審未能就抗告人有利、不利者皆列入考量，僅片面認定
      抗告人履行債務無困難，顯有違誤，且有失公平正義原則
      。抗告人實有不能清償或顯有不能清償債務之虞，致無法
      履行債權銀行所提之協商條件，為此爰提起抗告，請求廢
      棄原裁定，准予抗告人更生之聲請云云。
二、按債務人不能清償債務或有不能清償之虞者，得依本條例所
    定更生或清算程序，清理其債務，消費者債務清理條例第 3
    條定有明文。又聲請更生或清算不合程式或不備其他要件者
    ，法院應以裁定駁回之，但其情形可以補正者，法院應定期
    間先命補正，復為同條例第 8條所明定。衡諸債之關係，係
    以當事人間之信賴關係為基礎，為社會經濟組織之重要支柱
    ，故當事人於以法律行為追求自己之利益之際，亦應顧及對
    方之利益，並考量債權債務在社會上之作用，本於誠實及信
    用之原則，行使債權及履行債務。是對於已陷入經濟上困境
    之消費者，若任其於惡性循環之債務窘境中生存，將衍生嚴
    重之社會問題，難以維持安定之社會經濟秩序，故為兼顧債
    權人、債務人雙方之利益，對陷於經濟上困境之消費者，乃
    允其於消費者債務清理條例施行後，得選擇以重建型之更生
    程序或清算型之清算程序清理其債務，藉以妥適調整債務人
    與債權人及其他利害關係人間之權利義務關係，保障債權人
    獲得公平受償，並謀求消費者經濟生活之重建復甦機會。惟
    若債務人履行債務並無困難，僅係為圖謀減免債務，而不為
    債務之履行，自有違債權契約為誠信契約之本旨。
三、經查：
    (一)抗告人於消費者債務清理條例施行前，未曾與最大債權銀
      行就無擔保債務成立協商。嗣於施行後於97年 4月18日向
      最大債權金融機構萬泰銀行申請債務協商，該銀行則提供
      每月為一期，清償金額為5,000元，分280期償還之還款方
      案，惟未為抗告人所接受。萬泰銀行乃於97年7月2日以協
      商意願低落為由，核發前置協商不成立通知書等情，有抗
      告人提出之存證信函、前置協商不成立通知書附卷可稽（
      原審卷第4、5頁），並據抗告人及萬泰銀行分別陳明在卷
      （原審卷第40頁背面、第92頁、本審第29頁），自堪信為
      真實。
    (二)抗告人於97年1月起至97年7月間萬泰銀行核發協商不成立
      通知書止，該等期間內抗告人所受領之薪資為：97年 1月
      受領薪資23,630元；97年2月受領薪資24,540元；97年3月
      受領薪資22,840元；97年4月受領薪資23,840元；97年5月
      受領薪資23,210元；97年6月受領薪資22,920元；97年7月
      受領薪資23,540元，合計為164,520元（計算式： 23,630
      元＋24,540元＋22,840元＋23,840元＋23,210元＋22,920
      元＋23,540元＝164,520元）等情， 此有抗告人於原審所
      出之薪資證明書附卷可按（原審卷第114頁）。 至於抗告
      人於前揭期間內，尚於97年1月間受領5,480元、97年 6月
      受領1,000 元之三節獎金等情，亦據本院向抗告人所任職
      之臺灣永生細胞股份有限公司查明屬實，有該公司所檢送
      之薪資明細表在卷可參（本審卷第28頁）。依此，抗告人
      於前揭期間內所受領之薪資及獎金共為171,000元（ 計算
      式：164,520元＋5,480元＋1,000元＝171,000元），平均
      每月收入核計為24,428元（計算式：171,0007＝24,428
      元）。而抗告人係於97年 4月間即向萬泰銀行申請前置協
      商，並於97年 7月間協商不成立等情，有如上述。本院認
      抗告人於上開協商期間所審度之經濟收入狀況，自應於97
      年1月起至97年7月止所為之收入，為綜合考量，始能合乎
      常情。因此，若再考量抗告人於96年間之收入情形，而作
      為評估抗告人是否能履行萬泰銀行所提出之清償方案，即
      失之過遠，核無可採至明。是抗告人於原審主張其每月薪
      資為23,800元，復於本審主張為23,511元等語（原審卷第
      14頁、本審卷第6頁），均無可採，應以每月平均收入24,
      428元， 作為抗告人於上開協商期間所應考量之基準，應
      屬當然。
    (三)抗告人於履行債務期間本應節約省用，過較不寬裕之經濟
      生活，並誠實勤勉地履行債務，以符合公平正義及誠信原
      則。本院審酌抗告人既於經濟困頓之際，抗告人本人及受
      扶養人之生活開銷理當予以節制，應以維持最低基本生活
      支出已足。而行政院內政部所公告97年度臺灣省低收入戶
      最低生活費用，係每人每月為9,829 元，該生活費標準係
      按照政府最近一年平均每人消費支出（包括食品費、衣著
      鞋襪費、房租水電費、家居管理費、醫療保健費、交通通
      訊費、娛樂教育費及雜項支出） 60%所訂定，是應認以此
      費用即9,829 元，為抗告人每月之生活費用。是抗告人主
      張其每月生活費用為上述金額等語（原審卷第13頁），自
      堪採信。
    (四)至於抗告人所育有之長男戊○○為91年9月2日生，長女丁○○則為93年4月9日生，有渠等戶籍謄本附卷可查（原審
      卷第17頁），是渠等於上開協商時均為未滿 7歲之未成年
      子女，要無疑義。至於抗告人所育有之未成年子女，基於
      未成年子女係依附於父母提供之住所共同生活，其日常生
      活基本費用當與成人不同（如水電費、交通費、通訊費等
      費用項目，即非年幼子女基本生活所需費用項目）。況戊○○、丁○○於前揭協商時，既均為未滿 7歲之兒童，足
      見戊○○、丁○○之日常生活基本費用，自應較抗告人為
      低，此揆之一般生活經驗法則即明。因此本院認以戊○○
      、丁○○之年齡及其父母經濟已陷於困境與渠等應受照護
      之一切情形，並以97年度每人免稅額77,000元計算每人每
      月基本生活所需6,417元（ 77.000元12月，元以下四捨
      五入），及97年度臺灣省每人每月最低生活費用9,829 元
      ，兩者平均計算核為8,123元〈計算式：（ 6,417＋9,829
      ）2〉 為戊○○、丁○○每人每月日常生活基本所需。
      再者，戊○○、丁○○之父母分別為訴外人甲○○及抗告
      人等情，有渠等戶籍謄本在卷足憑（原審卷第16、17、42
      頁）。按父母對於未成年之子女，有保護及教養之權利義
      務，為民法第1084條第 2項所明定。依前揭法文規定，抗
      告人自應與其配偶甲○○共同負扶養未成年子女戊○○、
      丁○○之責，亦即前揭戊○○、丁○○每人每月日常生活
      基本所需，應由抗告人與其配偶甲○○各分擔1/2， 而抗
      告人亦作如此主張，此觀其抗告理由狀自明（本審卷第 6
      頁）。換言之，抗告人應負擔戊○○、丁○○每月之扶養
      共為8,123元 （計算式：8,123元×2人×1/2＝8,123元）
      。抗告人主張其每月應負擔戊○○、丁○○之扶養費為9,
      829元，揆之前揭說明，自無可採，要無疑義。
    (五)依上所述，抗告人每月平均收入為24,428元扣除抗告人每
      月生活費用9,829 元及扶養未成年子女戊○○、丁○○費
      用共8,123元後，尚餘有6,476元。是依抗告人前揭收入及
      必要生活支出，顯然抗告人應有能力償還萬泰銀行所提出
      「每月清償5,000元」 之還款方案，自無庸疑。至於萬泰
      銀行雖提出 280期之清償方案，有如前述，依每月一期計
      算固有長達23年之久。惟抗告人係71年 2月13日生，迄至
      勞工強制退休年齡65歲，核為136年2月12日。則抗告人若
      能依萬泰銀行所提之條件分期履行，斯時抗告人亦約為50
      歲而已（計算式：97年＋23年＝120年，120年－71年＝49
      年）。是依其還款年限，亦非抗告人所不能履行甚明。再
      參諸一般房屋貸款期間大都屆於20年至30年不等，此為公
      眾所週知之事實。是依萬泰銀行所提之還款期限，亦非常
      人所不能履行至明。另抗告人雖主張於前揭履行期間存有
      諸多變化等語，惟抗告人既負欠債務，本應戮力履行還款
      之責。雖世事輒有難以預料之變故發生，惟此乃舉世皆然
      ，並非獨存於抗告人自身。抗告人以未來不可預知之事，
      作為推諉萬泰銀行所提之上開還款方案，已無可採灼然。
      況縱嗣後抗告人確有因不可歸責於已之事由，致履行前揭
      還款方案有重大困難者，抗告人亦得依消費者債務清理條
      例第151條第5項尋求救濟。乃抗告人捨此不為，猶拒絕萬
      泰銀行所提之還款方案，依上說明，聲請人自無不能清償
      債務或有不能清償之虞之情形，故其主張有該等情形，而
      聲請更生，難謂為有據。
四、綜上所述，抗告人既非不能清償債務或有不能清償之虞，其
    更生之聲請即不符消費者債務清理條例第 3條所定要件，且
    上開欠缺又屬無從補正，依上開說明，自應駁回其更生之聲
    請。原裁定駁回其更生之聲請，於法並無違誤，抗告意旨仍
    指摘原裁定不當，求予廢棄另為裁定，為無理由，應予駁回
    。
五、據上論結，本件抗告為無理由，依消費者債務清理條例第15
    條，民事訴訟法第 495條之1第1項、第449條第1項、第95條
    、第78條，裁定如主文。
中    華    民    國    98    年    9     月    15    日
                  民事第一庭  審判長法  官  高榮宏
                                    法  官  蔡雅惠
                                    法  官  王漢章
以上正本係照原本作成。
本裁定不得再抗告。
中    華    民    國    98    年    9     月    15    日
                                    書記官  林木村


司法院資訊處製作；財團法人民間司法改革基金會備份。
